臺灣基隆地方法院民事判決
111年度建字第1號
原      告  葉政寬  
被      告  鄭哲宇  

上列當事人間請求給付違約金事件，本院於民國111年4月12日言
詞辯論終結，判決如下：
    主  文
被告應給付原告新臺幣（下同）11萬5,600元，及自111年3月11
日起至清償日止，按年息5%計算之利息。
原告其餘之訴駁回。
訴訟費用7,050元，由被告負擔1,261元，餘由原告負擔。
本判決第一項得假執行。但被告如以11萬5,600元為原告預供擔
保，得免為假執行。
原告其餘假執行之聲請駁回。   
    事實及理由
一、原告起訴主張：
  ㈠原告於108年8月17日與被告簽訂工程承攬合約書（下稱系爭
    契約），由被告承攬門牌號碼基隆市○○區○○街000巷00○0號5
    樓房屋（下稱系爭房屋）之舊屋翻新裝潢工程（下稱系爭工
    程），兩造約定總價163萬元，工程期限開工日期108年8月2
    1日、完工日期108年10月31日，嗣因施工延宕，遂以系爭契
    約為基礎，協商簽訂108年11月24日工程承攬合約書（下稱
    系爭變更契約），延長工程期限完工日期至108年12月20日
    外，並延長保固期限為24個月，另新增「附則」 、、、
    點。惟被告未依約完工，遲延至109年1月23日始完工交屋
    ，共計遲延32日，依系爭變更契約附則約定，被告應按日
    以工程總價款163萬元之1%給付原告遲延違約金52萬1,600元
    。
  ㈡系爭工程實際尚未完工，被告於109年3月8日請木工進行收尾
    ，依約應自109年1月23日起至111年1月22日止保固2年。惟
    系爭工程有下列瑕疵：原告配偶於109年1月21日傳送系爭房
    屋「浴室門洞水泥凹凸不平」照片給被告，被告在電話中表
    示是正常情形，嗣經其他專業人士表示乃施工不良；原告於
    109年1月31日通知被告「廁所橫拉門不會緩衝」，同年3月2
    5日廁所橫拉門及交屋前「有異音的浴廁隱藏門鉸鍊」再度
    出現問題，被告回應排一下可以的時間，但再無回應；原告
    於109年2月3日發現「廁所牆面滲水」並通知被告，於同年5
    月24日傳送「被漏水浸壞的系統矮櫃」照片予被告，兩造原
    約定於同年5月30日修繕，但遭被告工班爽約；原告分別於1
    09年2月11日、3月18日、3月25日通知被告「燈管、後陽台
    燈管、前陽台軌道燈故障」，然被告始終未依約將燈具寄給
    原告；兩造原約定於109年5月5日就「油漆接合處修補與粉
    刷及天花板矽酸鈣接縫處填補」，但被告隨後稱要改時間，
    迄未回應；原告於109年6月25日傳送照片通知被告「（木作
    副牆）油漆裂開」的地方越來越多，被告回應處理方法後仍
    未修繕；原告於109年7月14日發現「（書房）桌板下陷」，
    通知被告處理換板，被告稱會提醒師傅，但亦未修繕；原告
    持續催告被告修補上開施作瑕疵，卻遭到被告一拖再拖，至
    109年7月27日被告更以公司倒閉等為由拒絕履行保固責任，
    嗣後原告發現位於「書房上方的大樑（前陽台大樑）出現裂
    痕」、「浴廁的不鏽鋼門框接縫處焊接點沒有焊完」、「（
    主臥室）燈具開關故障」、「客廳軌道燈出現問題」，已無
    從催告被告修繕，只能自行修補，參考制平室內裝修設計有
    限公司之估價建議書，依民法第494條規定以民事變更訴之
    聲明狀㈡行使減少報酬請求權，請求減少報酬33萬3,060元。
    是原工程款163萬元加計第一期工程增帳16萬9,800元、第二
    期工程增帳6萬0,369元及被告代墊款項18萬7,447元，共204
    萬7,616元，扣除原告已付之172萬3,500元，原尚有應付之
    尾款32萬4,116元，然扣除原告主張減少之報酬33萬3,060元
    後，被告依民法第179條不當得利之規定應返還原告溢付之
    金額8,944元。
  ㈢依系爭變更契約附則約定：因泥作施工造成延宕，造成甲方
    （即原告）無法如期入住，故後續乙方（即被告）需再延長
    施工期間，延長期間居住問題由甲乙雙方尋找適合甲方居住
    處，並由乙方支付後續租屋產生之全部金額（實報實銷）。
    故原告於施工延長期間在外租屋產生之租金及搬家費用應由
    被告負擔，原告於108年11月房租1萬5,000元、109年1月房
    租1萬8,000元及搬家費用2萬6,600元，均由原告先行代墊；
    另因被告沒錢給付廠商，請原告於108年10月22日代墊打石
    工工資6,000元、109年1月18日代墊廠商工資5萬元，故被告
    應返還原告11萬5,600元。
  ㈣故請求法院判決：
　⒈被告應給付原告64萬6,144元，及自民事變更訴之聲明狀㈡繕
    本送達翌日起至清償日止，按年息5%計算之利息。
　⒉原告願供擔保，請准宣告假執行。
二、被告抗辯：
  ㈠系爭工程於109年1月23日已按兩造合意交屋結案進入2年保固
    期，被告自108年12月21日至109年1月23日遲延交屋日數應
    扣除國定例假日以23日計算，依系爭變更契約所載163萬元
    工程款之1%計算之遲延違約金應為37萬4,900元。
  ㈡系爭工程保固初期被告依約就合理保固內容進行修繕，如：
    衛浴門片五金維修、門片之五金更換、後陽台之燈具更換，
    更自行前往施工油漆，並無拒絕修繕，後續原告主張之修繕
    項目非被告的保固範圍，原告於109年8月提起刑事告訴後至
    被告於110年8月收受本件訴訟文書間，均未告知系爭房屋需
    新增修繕，如有保固範圍內之瑕疵可繼續為原告修繕。本件
    被告承攬範圍為「室內」相關之工程，不含「屋外」防水工
    程，被告只幫忙叫工請泥作師傅出工塗抹原告提供之防水塗
    料，此部分並無保固，原告主張「被漏水浸壞的系統矮櫃」
    是櫃體因外牆滲水至室內造成，且有使用相同塗料的廁所、
    浴室、廚房無漏水問題，原告要求被告就未承攬項目無償提
    供保固更換櫃體板材，實不合理；原告主張「前陽台大樑出
    現裂痕」，該大樑確為被告施工項目，但在交屋初期沒有裂
    痕，如為被告施工不良造成大樑毀損，另兩隻大樑也應一同
    損壞才是，然另兩支並無損壞，而系爭房屋上方樓層中、後
    段既有加蓋，被告得知原告於交屋後自聘工班於頂樓前段進
    行灌漿，是否因灌漿範圍不同造成結構樑有不同的損壞情形
    ，或屋齡老舊、乘載力不足致生上開損毀，有待專業人士鑑
    定；原告主張「桌板下陷」部分，當跨距超過一定數值時，
    多少會出現此情，得視使用狀況決定補強方式，但原告並未
    就此與被告商討；至燈具部分，因原告已放棄保固故未送達
    。
  ㈢本件原定工程款163萬元加計第一期工程增帳16萬9,800元、
    第二期工程增帳6萬0,369元及被告代墊款項18萬7,447元，
    扣除原告已支付之172萬3,500元，原告尚應給付被告32萬4,
    116元，故原告並無溢付之情事。又兩造已於109年1月23日
    交屋時於系爭變更契約末頁約定「本工程尾款及相關代墊費
    用324,116元與裝修違約金相抵，作本案簽結」，故原告未
    付工程尾款及被告代墊費用共32萬4,116元，已與被告應給
    付之遲延違約金37萬4,900元相互抵銷，雙方應依約貫徹，
    原告請求給付遲延違約金，應不合理。
  ㈣原告主張之代墊廠商工資5萬元，已於109年1月18日入帳計入
    已付工程款中，故原告代墊之款項僅為房租1萬5,000元、1
    萬8,000元、搬家費用2萬6,600元及打石工工資6,000元，共
    6萬5,600元。
  ㈤故請求判決駁回原告之訴及其假執行之聲請，並陳明如受不
    利判決，願供擔保請准宣告免為假執行。
三、本院之判斷：
　　原告主張被告承攬系爭工程逾期交屋並出現諸多瑕疵，經催
    告修繕後拒絕履行保固責任，原告依約請求給付遲延違約金
    52萬1,600元，另依民法第494條規定請求減少報酬33萬3,06
    0元後，依民法第179條規定請求被告返還溢付報酬8,944元
    ，並請求被告返還代墊款11萬5,600元等語，為被告所否認
    ，辯稱兩造已合意就工程尾款、代墊款及違約金抵銷簽結，
    並以上開情詞置辯，經查：
　㈠原告請求返還溢付報酬8,944元部分：
　⒈按承攬人所完成之工作，如有品質、價值或使用上之瑕疵時
    ，為維持工作與報酬間之等價均衡，定作人得定期請求承攬
    人修補之。如承攬人不依限修補，定作人得自行修補而向承
    攬人請求償還修補必要之費用或請求減少報酬，此觀民法第
    492條、第493第1項、第2項、第494條之規定自明。又為使
    定作人與承攬人間因工作之瑕疵所生之權利義務關係得以早
    日確定，定作人請求承攬人負瑕疵擔保責任之期間，分為「
    瑕疵發見期間」及「權利行使期間」。前者謂定作人非於其
    期間內發見瑕疵，不得主張其有瑕疵擔保權利之期間，民法
    第498條至第501條之規定屬之。後者指擔保責任發生後，定
    作人之權利應於一定期間內行使，否則歸於消滅之期間，民
    法第514條之規定屬之。二者之規範目的及作用各有不同，
    前者旨在督促工作人於受領工作物後及早檢查有無瑕疵，後
    者則在促使定作人於發現瑕疵後及時行使權利，以避免當事
    人間之法律關係久懸未決（最高法院86年台上字第2903號民
    事判決要旨、103年度台上字第309號民事判決可以參考）。
　⒉本件原告雖主張系爭工程交屋時實際尚有未完工之處，然亦
    稱被告趕在109年1月23日完工驗收交屋，讓原告一家入住，
    可認被告承攬之系爭工程客觀上已達可使用之程度，系爭工
    程確已於109年1月23日完工。原告若欲主張瑕疵減少報酬，
    依民法第514條第1項規定：「定作人之瑕疵修補請求權、修
    補費用償還請求權、減少報酬請求權、損害賠償請求權或契
    約解除權，均因瑕疵發見後1年間不行使而消滅」，原告即
    應於發見瑕疵後1年內行使定作人之減少報酬請求權，縱原
    告曾行使瑕疵修補請求權催告被告修繕，仍不影響其減少報
    酬請求權「權利行使期間」之起算，此乃基於承攬性質及法
    律安定性所為之特別規定，以促定作人從速行使權利之立法
    意旨（最高法院101年台上字第1960號民事判決意旨參照）
    ；原告另提出被告於109年7月27日表示「在商言商，結論就
    是公司倒了，違約金也賠了，實在無法再做保固，這不管哪
    間公司都一樣。抱歉。」之LINE對話紀錄，主張被告於109
    年7月27日拒絕保固而無從催告修補，然於承攬人已預先表
    示對於嗣後瑕疵拒絕修補之情形，僅定作人無須就各瑕疵定
    相當期限請求承攬人修補，而得逕行請求償還修補必要費用
    、請求減少報酬或解除契約而已，仍無礙於定作人應於發現
    瑕疵後之1年內行使其權利。
　⒊次按民法第514條第1項所定定作人之減少報酬請求權，一經
    行使，即生減少報酬之效果，應屬形成權之性質，該條項就
    定作人減少報酬請求權所定之1年期間為除斥期間（最高法
    院71年台上字第2996號民事判決要旨參照），其期間經過時
    權利即告消滅。此項除斥期間有無經過，縱未經當事人主張
    或抗辯，法院亦應先為調查認定，以為判斷之依據。又形成
    權於權利人行使時，即發生形成之效力，不必得相對人之同
    意，足以使法律關係因一方當事人的意思表示而發生、變更
    或消滅，是形成權之行使，原則上不能附條件，以免相對人
    處於不確定法律狀態中，與形成權為迅速確定法律關係之性
    質相違。經查，原告於110年11月28日具狀追加備位聲明請
    求被告給付33萬3,060元，追加主張依民法第493條第2項規
    定請求被告償還修補瑕疵費用或依民法第494條本文規定請
    求減少報酬後，依民法第179條不當得利之規定，請求被告
    返還溢付款等語。(詳本院卷第131-141頁），經本院於110
    年11月30日言詞辯論期日當庭行使闡明權請原告確定備位聲
    明部分償還修補瑕疵之必要費用與減少報酬，究竟欲行使何
    權利？原告當庭表示追加行使減少報酬請求權，被告亦當庭
    表示駁回原告減少報酬之請求（詳本院卷第214、215頁)。
　⒋然查，原告主張自109年1月21日起至同年7月14日陸續發現系
    爭工程有「浴室門洞水泥凹凸不平」、「廁所橫拉門不會緩
    衝」、「浴廁隱藏門鉸鍊有異音」、「廁所牆面滲水」、「
    漏水浸壞系統矮櫃」、「燈管、後陽台燈管、前陽台軌道燈
    故障」、「油漆接合處未修補與粉刷及天花板矽酸鈣接縫處
    未填補」、「（木作副牆）油漆裂開」、「（書房）桌板下
    陷」之瑕疵；另於被告109年7月27日拒絕保固後，發現「書
    房上方的大樑（前陽台大樑）出現裂痕」、「浴廁的不鏽鋼
    門框接縫處焊接點沒有焊完」、「（主臥室）燈具開關故障
    」、「客廳軌道燈不亮」之瑕疵，並提出照片為證，堪認原
    告於至遲於109年7月14日已發現上開瑕疵，則依上開說明，
    原告應於發現瑕疵1年內向被告行使減少報酬請求權，然原
    告遲至110年11月30日始明確主張行使減少報酬請求權，顯
    已逾1年之除斥期間。從而，原告主張請求減少報酬33萬3,0
    60元依民法第179條不當得利之規定，被告應返還其溢付報
    酬8,944元，即屬無據。
　㈡原告請求給付遲延違約金52萬1,600元部分：
　⒈按「稱和解者，謂當事人約定，互相讓步，以終止爭執或防
    止爭執發生之契約」、「和解有使當事人所拋棄之權利消滅
    及使當事人取得和解契約所訂明權利之效力」，民法第736
    條、第737條分別定有明文。是以和解契約成立後，應依該
    和解契約創設之法律關係以定當事人間之債權及債務關係，
    兩造當事人即均應受該契約之拘束，縱使一造因而受不利益
    之結果，亦不得事後翻異，更就和解前之法律關係再行主張
    （最高法院99年度台上字第1525號民事判決意旨參照）。又
    解釋契約，如契約文字已表示當事人之真意，無須別事探求
    者，即無須反捨契約文字而更為曲解。是以，倘契約約定明
    確，其內容又無違反公序良俗、強制規定，或顯然違反誠信
    原則之情形，當事人即應受契約約定之拘束（最高法院97年
    度台上字第1676號民事判決要旨可參）。
　⒉觀諸，兩造均不爭執真正之系爭變更契約末頁手寫增補約定
    「本工程尾款及相關代墊費用324,116元與裝修違約金相抵
    ，作本案簽結。裝修合約保固部分照合約內容2年(24個月)
    為基準，起計日期為1月23日(109年)。」（詳本院卷第36頁
    ），酌以兩造亦不爭執系爭契約原定報酬163萬元，加計第
    一期工程增帳16萬9,800元及第二期工程增帳6萬0,369元之
    總工程款為186萬0,169元，原告僅給付172萬3,500元，尚有
    工程尾款13萬6,669元未給付，及被告為原告支出磁磚、填
    縫劑、病媒防治及燈飾費用之代墊款共18萬7,447元，是原
    告應給付被告之工程尾款及代墊費用共32萬4,116元，而本
    件被告既有遲延至109年1月23日始完工交屋之情事，依系爭
    變更契約第10條第1款、附則第3款約定，被告亦應給付原告
    遲延違約金，足證兩造確實明文約定將原告應給付被告之32
    萬4,116元與被告應給付原告之遲延違約金相互抵銷簽結，
    堪認兩造已於109年1月23日達成和解，以替代原有之法律關
    係而終止爭執，從而，原告再依原契約之約定請求被告給付
    遲延違約金，即無理由。
　㈢原告請求返還代墊款11萬5,600元部分：
　　原告主張工期延長期間之108年11月房租1萬5,000元、109年
    1月房租1萬8,000元、搬家費用2萬6,600元，及打石工工資6
    ,000元，合計6萬5,600元，均由原告先行代墊，此部分應由
    被告負擔，為被告所不爭執（詳本院卷第303頁），是原告
    此部分請求，自應准許；至原告主張於109年1月18日尚有代
    墊廠商工資5萬元部分，業據其提出與被告配偶之Messenger
    對話紀錄及匯款紀錄為證（詳本院卷第233、47-49頁），被
    告則辯稱已於同日計入已付工程款中。經查，兩造均不爭執
    原告已付工程款為172萬3,500元，被告亦提出109年1月18日
    各期工程款項目表已付欄共計172萬3,500元為憑，被告雖主
    張已將該5萬元列入計算，然依其所述之帳戶明細中已付款
    合計173萬3,500元，已與其表列金額不符（詳本院卷第319
    、333頁），參酌原告所提之帳戶明細，各筆匯款均備註載
    明其內容，已付款合計為172萬3,500元，依此互核可見被告
    漏列原告於108年10月21日所匯之第三期預支款10萬元（詳
    本院卷第365頁），加計後方與被告自行表列之第三期已付
    工程款59萬元相符，堪認該筆代墊廠商工資5萬元確實未計
    入已付工程款。從而，原告依系爭變更契約附則第2款及民
    法第179條規定，請求被告返還代墊款11萬5,600元（計算式
    ：65,600元＋50,000元＝115,600），為有理由，應予准許。
四、末按給付無確定期限者，債務人於債權人得請求給付時，經
    其催告而未為給付，自受催告時起，負遲延責任。其經債權
    人起訴而送達訴狀，與催告有同一之效力；遲延之債務，以
    支付金錢為標的者，債權人得請求依法定利率計算之遲延利
    息；應付利息之債務，其利率未經約定，亦無法律可據者，
    週年利率為5%，民法第229條第2項、第233條第1項前段、第
    203條分別定有明文。是原告得請求自民事變更訴之聲明狀㈡
    繕本送達翌日即111年3月11日起至清償日止（詳本院卷第29
    9頁），按年息5%計算之法定遲延利息。
五、綜上所述，原告依不當得利之法律關係，請求被告返還代墊
    款11萬5,600元，及自111年3月11日起至清償日止，按年息5
    %計算之利息，為有理由，應予准許。至逾此範圍之請求，
    則屬無據，應予駁回。
六、本件事證已經明確，兩造其餘攻擊或防禦方法及所提出之各
    項證據資料，經本院審酌後，認為均不足以影響本判決之結
    果，爰不予以一一論列，附此說明。
七、本件第一審裁判費為7,050元，此外別無其他費用之支出，
    爰職權確定前開訴訟費用，由兩造按其勝敗之比例負擔，即
    由被告負擔1,261元（計算式：115,600元/646,144元×7,050
    元＝1,261元，元以下四捨五入），餘由原告負擔。
八、本判決原告勝訴部分，所命給付之金額未逾50萬元，依民事
    訴訟法第389條第1項第5款規定，應依職權宣告假執行，並
    依聲請宣告被告預供相當之擔保金額後，得免為假執行。至
    原告敗訴部分，其假執行之聲請，因訴之駁回而失所依附，
    應併予駁回之。
九、結論：本件原告之訴為一部有理由，一部無理由，依民事訴
    訟法第79條、第87條第1項、第389條第1項第5款及第392條
    第2項，判決如主文。
中　　華　　民　　國　　111 　年　　5 　　月　 　6　　日
                  民事庭法　官　林淑鳳　　　　　
以上正本係照原本作成。
對於本件判決如有不服，應於收受送達後20日內向本院提出上訴
書狀，敘述上訴之理由，上訴於臺灣高等法院，並按他造當事人
之人數附具繕本。如委任律師提起上訴者，應一併繳納上訴審裁
判費。
中　　華　　民　　國　　111 　年　　5 　　月　 　6　　日
                        書記官　張景欣